臺灣臺南地方法院民事判決
109年度訴字第1372號
原      告  王碧玲  
訴訟代理人  賴俊佑律師
被      告  王余秀琴
            王淑儷  
共      同
訴訟代理人  謝育錚律師
被      告  王彥杰  
上列當事人間請求所有權移轉登記事件，經本院於民國110年3月
11日言詞辯論終結，判決如下：
    主  文
原告之訴駁回。
訴訟費用由原告負擔。
    事實及理由
一、原告起訴主張：
（一）原告為訴外人王志明之胞妹，其先母李祝於民國92年間過
      世後所遺留如附表所示土地，於辦理繼承當時礙於原告前
      夫即訴外人鄭明宗曾積欠龐大債務，且原告不諳法令擔憂
      會遭受牽連，另原告胞弟即訴外人李誌榮為身心障礙人士
      ，不擅處理自身財務，故三方遂口頭約定原本應由原告及
      李誌榮繼承之應有部分，皆先借名王志明之名義作登記，
      統一由王志明一人就系爭土地單獨辦理繼承登記。王志明
      已於108年11月24日過世，則原告、李誌榮與王志明間之
      上開借名登記契約（另李誌榮亦已於109年2月17日過世）
      ，依民法第550條規定即告終止，原告當能依借名登記契
      約及民法第1148條第1項規定之繼承法律關係，請求王志
      明之繼承人即被告移轉登記系爭土地之應有部分三分之一
      予原告。孰料，經原告向被告說明上情，及多次再以口頭
      向其等終止當初與王志明間之借名登記契約後，請求被告
      返還登記系爭土地之應有部分三分之一予原告，除被告王
      彥杰有口頭應允外，其餘被告皆不同意，最後即辦畢繼承
      登記由被告分別共有。原告遂向臺南市麻豆區調解委員會
      申請調解，卻仍未果，爰依法提起本件訴訟。
（二）並聲明：
    ⒈被告王余秀琴、王彥杰及王淑儷應將如附表所示地號土地
      之所有權應有部分，各移轉登記1/3予原告。
    ⒉訴訟費用由被告連帶負擔。　
二、被告之陳述及答辯：
（一）被告王淑儷、王余秀琴部分：
　  ⒈被告王余秀琴、王淑儷於王志明生前未曾聽聞其名下所繼
      承之不動產，有與原告、李誌榮口頭約定而成立借名登記
      契約。原告主張係因原告前夫鄭明宗曾積欠龐大債務，且
      原告不諳法令擔憂會遭受牽連云云，實屬無稽，蓋原告前
      夫鄭明宗縱有積欠龐大債務，亦屬原告前夫鄭明宗個人應
      負清償責任，與原告並無關係，則原告所主張借名登記之
      動機，令人匪夷所思。原告稱被告王彥杰有口頭應允要返
      還原告所主張之部分，實乃因原告認為被告王余秀琴、王
      淑儷皆非王家之人，不得繼承王家財產，原告應允其名下
      財產願分配一部分給被告王彥杰，故被告王彥杰方口頭應
      允，惟其應允之理由為何？被告王余秀琴、被告王淑儷並
      不清楚，縱使被告王彥杰確有應允，亦無法以此作為被告
      王余秀琴、王淑儷不利之認定，原告仍應就主張王志明有
      與原告、李誌榮口頭約定而成立借名登記契約負舉證責任
      。
    ⒉系爭土地之所有權原均登記為王志明所有，登記之原因均
      為「分割繼承」，則依照登記原因標準用語第71欄位所示
      ，分割繼承乃指登記名義人死亡，各繼承人間依協議分割
      繼承土地權利所為之登記。故王志明與原告、李誌榮間就
      李祝之遺產分配，依照土地登記謄本登記原因之記載既為
      分割繼承，顯見當時已由王志明與原告、李誌榮間對李祝
      之遺產已有協議後，所為之分配並依法所為之登記。是依
      土地法第43條之規定，該登記應有絕對之效力。若如原告
      之主張，在李祝生前即有借名登記之必要，而王志明與原
      告、李誌榮間亦有同意，則何以其等從李祝去世迄至王志
      明去世之16年期間，未曾書立任何文字或契約？原告未曾
      留存權狀為質？未曾繳納地價稅？更任憑王志明使用收益
      系爭土地？原告主張有借名登記之原因亦令人匪夷所思，
      蓋原告泛稱係因其前配偶欠債而遭受牽連，有借名登記之
      必要，然原告之前配偶縱有積欠債務，與原告何關？且原
      告當時亦有其他子女，何以不選擇將應分配之遺產借名登
      記在原告子女名下，反而要以分割繼承作為登記原因，而
      全數登記在王志明名下？另李誌榮縱為身心障礙人士，若
      因不擅處理自身財務，理應繼承不動產後，依法向法院聲
      請選任監護人即可，卻以借名登記之方式，將李誌榮之不
      動產以分割繼承之原因全數登記在王志明名下？在在可見
      原告主張有違常情，並不可採。
    ⒊依被告王彥杰陳述可知，原告在王志明生病去世前，建議
      將平房部分登記給被告王淑儷，透天厝及土地則登記給被
      告王彥杰，以避免未來發生糾紛，當時原告亦未提及王志
      明、李誌榮與渠等間有借名登記之法律關係存在，否則，
      原告理應向被告等人要求將其借名登記在王志明名下之不
      動產，盡速歸還。且王志明既已生病，若原告、王志明與
      李誌榮間有借名登記之法律關係存在，原告與王志明更應
      在王志明生病期間，盡速將原告所有之不動產辦理移轉登
      記，何以又要等到李誌榮去世後，原告才要大興訴訟？原
      告此舉豈非本末倒置？從被告王彥杰之陳述亦可見，實乃
      因原告認為被告王淑儷已出嫁，非其本家人，而被告王余
      秀琴更只是外姓人，故原告在建議將王志明之遺產進行分
      配時，僅分配平房給被告王淑儷，被告王余秀琴未曾分配
      ，而將王志明幾乎全部之遺產都分配給被告王彥杰，由此
      亦可想見，何以被告王彥杰會認同原告之訴求，而與自己
      母親、妹妹站在反對陣線，實乃因原告與被告王彥杰間已
      有利益分配之默契所致。準此，本件依原告所提證據及主
      張，尚難認定王志明有與原告、李誌榮口頭約定而成立借
      名登記之法律關係。
    ⒋並聲明：
　　　⑴原告之訴駁回。
　　  ⑵訴訟費用由原告負擔。
（二）被告王彥杰部分：
　  ⒈被告王彥杰同意原告的請求。蓋於108年間，伊父親王志明
      生病時，姑姑即原告王碧玲都會來幫忙照顧父親，渠等二
      人感情很好，此為親朋好友間都清楚的事情。於108年9月
      間柚子盛產時期，原告曾向被告王淑儷建議搬回老家居住
      ，理由為臺南市區與麻豆區距離甚近，可以節省額外房租
      。被告王淑儷聽聞後提議應先將房屋（僅平房部分）整修
      裝潢後再搬回來，且其認為倘若房屋及土地都登記被告王
      彥杰所有，將怕爾後因雙方親情生變，而有遭被告王彥杰
      驅離之風險，故原告遂表示平房部分登記被告王淑儷所有
      ，透天厝及土地則登記給被告王彥杰，如此即能避免未來
      發生糾紛，父親生前當時亦同意原告此建議。至108年10
      月中旬某週二，原告來探望父親時，當時被告王彥杰也在
      場，原告再度詢問父親未來遺產規劃的事情，父親表示舊
      家土地應登記被告王彥杰所有，因為原本就有原告與叔叔
      即訴外人李誌榮的持份，故不希望祖先所留下來的土地受
      瓜分；此外，透天厝也登記給被告王彥杰，平房則登記給
      被告王淑儷。嗣原告隨即依上開父親所述意旨轉達予被告
      王淑儷，其當時也表示同意，孰料，被告王淑儷於父親過
      世後即反悔不承認。另被告王彥杰原欲請代書或公證人幫
      父親立遺囑，但因原告表示被告王淑儷願尊重父親所表達
      之意旨去辦理，故不需再大費周章處理立遺囑之事宜。然
      萬萬沒想到，被告王淑儷於父親過世後全盤否認上情。
　  ⒉並聲明：同意原告之請求。
三、得心證之理由： 
(一)按稱「借名登記」者，乃謂當事人約定一方將自己之財產以
    他方名義登記，而仍由自己管理、使用、處分，他方允就該
    財產為出名登記之契約，其成立側重於借名者與出名者間之
    信任關係，在性質上應與委任契約同視。又按當事人主張有
    利於己之事實者，就其事實有舉證之責任，民事訴訟法第27
    7條前段有明文規定，故民事訴訟如係由原告主張權利者，
    應先由原告負舉證之責，若原告先不能舉證，以證實自己主
    張之事實為真實，則被告就其抗辯事實即令不能舉證，或其
    所舉證據尚有疵累，亦應駁回原告之請求。再者，認定事實
    所憑之證據，固不以直接證據為限，惟採用間接證據時，必
    其所成立之證據，在直接關係上，雖僅足以證明他項事實，
    但由此他項事實，本於推理之作用足以證明待證事實者而後
    可，不能以單純理論為臆測之根據，而就待證事實為推定之
    判斷。依上，主張借名登記者，自應就該借名登記之事實負
    舉證責任。
(二)查：
  ⒈原告主張上情，並提出戶籍謄本、系爭土地登記謄本為證。
    被告王余秀琴、王淑儷否認有借名登記契約，被告王彥杰則
    以前詞為應。依此，原告主張其與王志明、李誌榮就系爭土
    地有借名登記契約之事實，應負舉證之責。
  ⒉原告聲請證人劉李桂英到庭證稱：原告、被告王彥杰、王淑
    儷是伊的姪子女，被告王余秀琴是伊的孫媳婦。李祝還沒死
    前就有說三個兒女都有份，最後要登記時，原告先生有債務
    ，沒辦法登記給她，李祝有交代作為三份，李誌榮因為有智
    能障礙，王志明說要代理其他人管理，但實際上還是屬於他
    們三人；李祝當時在講時，伊就知道，在家裡、在車上都有
    說到，李祝死亡後，王志明也有在車上講過，講說要給弟妹
    ，到時也要還給他們。王志明有空就會去臺東找原告，伊也
    會跟著去，伊開車，當時還有王志明和李玉春；王志明生病
    之前有說，生病後有交代原告和王彥杰，伊聽王彥杰說他父
    親那時也有說。原告的先生本來做廢水，後來不好跑路，那
    時開公司支票都開原告的名字，債權人都來找原告。李誌榮
    頭腦不清楚，喝酒，會打人，精神不清楚。王志明在世時，
    當時原告和李誌榮沒辦法登記，才整個登記給王志明等語(
    訴字卷第88-91頁)。另原告聲請證人李玉春到庭證稱：李祝
    是伊的妹妹，遺產登記給王志明是因為原告先生有債務，不
    敢登記給原告，李誌榮頭腦有問題，比較直，都是其他兄弟
    姊妹照顧。這些事有聽李祝說，後來李祝過世，伊和妹妹去
    臺東也有講到，劉李桂英開的車載我們去找原告玩，伊和王
    志明、劉李桂英有空就會去臺東找原告，王志明在車上有說
    以後要照三份分，去玩在車上就會說等語(訴字卷第92-94頁
    )。
  ⒊細究證人劉李桂英、李玉春上開證詞，無法證明原告、王志
    明、李誌榮確曾就系爭土地有借名登記之約定；證人雖均提
    及系爭土地於李祝過世後，登記在王志明名義下之原因，然
    原告配偶之債務，何以成為原告本人繼承財產登記予他人之
    原因?其間之關聯性，並無證據可佐。再者，證人均稱李誌
    榮有智能障礙之問題，其是否有能力為借名之意思表示，實
    屬有疑；參以被告王彥杰於本院審理時稱李誌榮不知遺產登
    記給王志明，因為他的大小事都是父親、長輩處理，他也無
    法自理，生活起居都有問題等情(訴字卷第157頁)，李誌榮
    甚且不知遺產登記之實況，其是否有與王志明成立借名契約
    ，實甚可議。
  ⒋又依系爭土地之登記謄本所示，王志明係於92年9月1日因「
    分割繼承」之登記原因而取得該等土地權利，分割繼承之謂
    ，乃繼承人間透過協議方式而為遺產之分割，繼承人間協議
    分割時所採用之分割方式，其考量因素及可能性多端，非能
    以王志明登記為名義人，推斷繼承人間必有借名登記之約定
    。證人固稱李祝有交代要分三份等語，然李祝並未以遺囑方
    式分配其遺產，其生前之意見，未形諸遺囑，法律上難以斷
    認其最終真意，此情，仍需透過繼承人之協議分割或法院之
    裁判分割方可成之。是李祝之生前意見，顯然無法證明借名
    登記之存在。另證人稱王志明提及以後要照分三份等語，亦
    屬協議分割完畢之後的狀態，難以排除王志明基於其他動機
    而有移轉應有部分之意念，然此情，仍無法證明原告所稱借
    名登記約定之存在。
  ⒌被告王彥杰固稱：其同意原告之請求。姑姑(即原告)表示平
    房部分登記妹妹所有，透天厝及土地登記給本人，如此能避
    免未來發生糾紛，父親生前時亦同意姑姑此建議。108年10
    月中旬某周二，姑姑來探望父親，姑姑再度詢問父親未來遺
    產規劃的事情，父親表示舊家土地應登記本人所有，因原本
    就有姑姑、叔叔(李誌榮)持份；姑姑將父親所述轉達妹妹，
    妹妹也表示同意，孰料父親過世後，反悔不承認等語(訴字
    卷第67、81-83頁)，然觀被告王彥杰所述前詞，均屬李祝所
    留之遺產，由繼承人協議分割完畢之後，方始發生之想法或
    規劃，該想法或規劃之背後動機亦屬多端，無從作為借名登
    記契約存在之佐證。又被告王彥杰所為同意原告之請求的陳
    述，無法對全體被告發生效力(民事訴訟法第56條第1項第1
    款後段參照)。
  ⒍依上所論，原告提出之證據，尚難證明借名登記契約存在之
    事實，其舉證既尚不足，自無從認其主張為可採。
(三)綜上所述，原告依借名登記關係消滅及繼承之法律關係，請
    求被告應將系爭土地之所有權移轉登記予原告，並無理由，
    應予駁回。
四、本件為判決基礎之事證已臻明確，兩造其餘攻擊防禦方法及
    舉證，經本院審酌後認與本件判決結果均不生任何影響，爰
    不逐一論列。
五、據上論結，原告之訴為無理由，依民事訴訟法第78條，判決
    如主文。
中　　華　　民　　國　　110 　年　　4 　　月　　15　　日
                  民事第五庭    法  官　盧亨龍  
以上正本係照原本作成。 
如不服本判決，應於送達後20日內，向本院提出上訴狀並表明上
訴理由（須附繕本）。如委任律師提起上訴者，應一併繳納上訴
審裁判費。
中　　華　　民　　國　　110 　年　　4 　　月　　19　　日
                                書記官  謝婷婷　　　　　　　　　
附表：
編號　 土　　　 地 109年度公 告現值(元/平方公尺) （新臺幣） 土地面積（平方公尺 ） 被告所有之權利範圍 請求移轉權利範圍 　　　 訴訟標的價額 （新臺幣，元 以下四捨五入 ）  1 臺南市○○區○○段00000號　　 　5,900元 　 11 王余秀琴：1/18王彥杰：1/18　王淑儷：1/18 各1/3 　　3,606元  2 臺南市○○區○○段00000地號 　5,900元 　112 王余秀琴：1/18王彥杰：1/18　王淑儷：1/18 各1/3 　 36,711元  3 臺南市○○區○○段00000地號 　5,900元 1,732 王余秀琴：1/18王彥杰：1/18　王淑儷：1/18 各1/3 　567,711元  4 臺南市○○區○○段00000地號 　5,900元 　 68 王余秀琴：1/18王彥杰：1/18　王淑儷：1/18 各1/3 　 22,289元  5 臺南市○○區○○段000地號　　 　5,900元 1,261 王余秀琴：1/54王彥杰：1/54　王淑儷：1/54 各1/3 　137,776元  6 臺南市○○區○○段00000地號　　 　5,900元 4,238 王余秀琴：1/54王彥杰：1/54　王淑儷：1/54 各1/3 　463,041元  7 臺南市○○區○○段00000地號 　5,900元 1,437 王余秀琴：1/54王彥杰：1/54　王淑儷：1/54 各1/3 　157,006元  8 臺南市○○區○○段00000地號 　5,900元 　 58 王余秀琴：1/54王彥杰：1/54　王淑儷：1/54 各1/3 　　6,337元  9 臺南市○○區○○段00000地號 　5,900元 　 97 王余秀琴：1/54王彥杰：1/54　王淑儷：1/54 各1/3 　 10,598元 10 臺南市○○區○○段00000地號 　5,900元 　 55 王余秀琴：1/54王彥杰：1/54　王淑儷：1/54 各1/3 　　6,009元 11 臺南市○○區○○段00000地號 　5,900元 　190 王余秀琴：1/54王彥杰：1/54　王淑儷：1/54 各1/3 　 20,759元 12 臺南市○○區○○段00000地號 　5,900元 　126 王余秀琴：1/54王彥杰：1/54　王淑儷：1/54 各1/3 　 13,767元 13 臺南市○○區○○段00000地號 　5,900元 3,721 王余秀琴：1/54王彥杰：1/54　王淑儷：1/54 各1/3 　406,554元 14 臺南市○○區○○○段000地號 　1,100元 　240 王余秀琴：1/18王彥杰：1/18　王淑儷：1/18 各1/3 　 14,667元 　 總計　　　　　 　　　　　 　　　　 　　　　　　　 　　　　 1,866,831元